【裁判字號】    99,易,1525
【裁判日期】    990920
【裁判案由】    詐欺
【裁判全文】
臺灣高雄地方法院刑事判決              99年度易字第1525號
公  訴  人  臺灣高雄地方法院檢察署檢察官
被      告  丁○○
上列被告因詐欺案件，經檢察官提起公訴（99年度偵字第5119號）
，本院判決如下：
    主  文
丁○○幫助犯詐欺取財罪，處有期徒刑參月，如易科罰金，以新
臺幣壹仟元折算壹日。
    事  實
一、丁○○明知目前國內社會上層出不窮之詐欺案件，不法份子
    為避免執法人員追查及處罰，經常利用他人之帳戶轉帳，以
    確保犯罪所得並掩人耳目，若有不明人士蒐集他人帳戶、提
    款卡、印章、密碼等物，常與財產犯罪有密切關連，仍基於
    縱有人利用其所交付之帳戶作為詐欺之犯罪工具，亦不違背
    其本意之幫助詐欺犯意，於民國98年11月20日中午至同年月
    22日晚上9 時前某時，在不詳地點，將不知情之丙○○所有
    之中國信託商業銀行股份有限公司南高雄分行帳戶（帳號：
    000-0000 000000000000 ，下簡稱中國信託帳戶。丙○○業
    經檢察官不起訴處分，其為丁○○壽險契約之業務員，所以
    交付上開帳戶、提款卡及密碼予丁○○，係因丁○○告知欲
    赴台北工作，要求提供其個人帳戶以供存入保費，丙○○乃
    於98年11月20日中午，在高雄市○○路上之麥當勞速食餐廳
    前，交付上開帳戶之存摺、提款卡及密碼等物予丁○○），
    交予姓名年籍均不詳之詐騙集團成員。而該姓名年籍均不詳
    之詐騙集團成員所屬詐欺集團取得丙○○上開帳戶後，該集
    團成員即基於為自己不法所有之犯意聯絡，於同年月22日晚
    間9 時許，先由某成員撥打電話給甲○○，向其佯稱：「我
    是PC HOME 客服人員，前次網路購買相機時，因金額遭到誤
    刷，多刷了12筆，隨後會有花旗銀行客服人員聯繫並取消事
    宜」等語，隨後另一名成員再度撥打電話向其佯稱：「我為
    花旗銀行客服人員，為了協助取消扣款，須先提供內有新臺
    幣（下同）10,880元以上存款之帳戶以供擔保扣款，事後將
    款項匯回」等語，致甲○○誤信為真而陷於錯誤，然因其個
    人帳戶存款不足，遂提供其胞妹黃惠鈺所有之中國信託銀行
    帳戶000-00 000000000000000號帳戶以供擔保，又因黃惠鈺
    上開帳戶無轉帳功能，在自動提款機前操作時，轉帳失敗而
    出現交易錯誤之訊息。該詐欺集團成員見無法得逞，乃再向
    甲○○佯稱：「該帳戶會暴露在網路中遭人盜用，要求甲○○先領出該帳戶內之存款，再直接匯入其所指定帳戶」等語
    ，致甲○○信以為真而陷於錯誤，於同日晚間11時8 分許，
    在桃園縣蘆竹鄉○○路156 號「7-11」統一便利商店內之中
    國信託所設之自動櫃員機前，依指示將前後5 筆共計12萬元
    ，匯入該詐欺集團成員所指定之丙○○所有上開中國信託之
    帳戶內，旋遭提領一空。嗣甲○○發現受騙，報警循線查獲
    ，始悉上情。
二、案經甲○○訴由桃園縣政府警察局蘆竹分局轉由高雄市政府
    警察局前鎮分局報請臺灣高雄地方法院檢察署檢察官偵查起
    訴。
    理  由
壹、程序部分：按被告以外之人於審判外之陳述，雖不符刑事訴
    訟法第159 條之1 至第159 條之4 之規定，而經當事人於審
    判程序同意作為證據，法院審酌該言詞陳述或書面陳述作成
    時之情況，認為適當者，亦得為證據；當事人、代理人或辯
    護人於法院調查證據時，知有第159 第1 項不得為證據之情
    形，而未於言詞辯論終結前聲明異議者，視為有前項之同意
    ，刑事訴訟法第159 條之5 定有明文。本件所援引之以下各
    項證據（詳後述），固有部分屬傳聞證據，然公訴人及被告
    於本院調查證據時，均知有前開第159 第1 項不得為證據之
    情形，均不爭執其證據能力（見本院審易卷第50頁），且於
    言詞辯論終結前，均未聲明異議，本院審酌該等證據作成時
    之狀況，並無違法取證之情事，且無不宜作為證據之情形，
    依前開說明，認均有證據能力，合先敘明。
貳、實體部分：
一、訊據被告丁○○固坦承有於98年11月20日中午，在高雄市○○路上之麥當勞速食餐廳前，以前往台北工作為由，向證人
    丙○○拿取其所有中國信託帳戶之存摺、提款卡及密碼等物
    ，惟矢口否認將上開帳戶存摺、提款卡及密碼等物交付姓名
    年籍不詳之人，辯稱：伊向證人丙○○拿取帳戶後，將密碼
    寫在紙上夾在存摺內，並放在所駕駛自小客車之駕駛座車門
    把手內，回到家將車輛停放在住處大樓附近，記不清是當天
    或隔天晚上，想到上開存摺要去拿時，就發現已經遺失，伊
    發現遺失後立刻打四、五通電話通知證人丙○○，並請其辦
    理掛失止付，但證人丙○○向伊表示帳戶內並無存款，有空
    會去處理等語。經查：
  (一)被告以其子女陳柏騏、陳柏霖、陳宏睿為被保險人向富邦保
    險公司投保新加倍安心醫療健康保險，並由證人丙○○為被
    告辦理相關業務及收取保費，嗣被告丁○○告知證人丙○○
    欲赴台北工作，要求提供其個人帳戶以供存入保費，證人丙○○乃於98年11月20日中午，在高雄市○○路上之麥當勞速
    食餐廳前，交付前開中國信託帳戶之存摺、提款卡及密碼等
    物予丁○○等情，業據被告於偵查及本院審理中陳述明確（
    參偵查卷第8 頁至第10頁、本院卷第34頁至37頁），核與證
    人丙○○於本院審理中所證相符（參本院卷第25頁至第32頁
    ），並有臺灣高雄地方法院檢察署檢察官99年度偵字第5119
    號不起訴處分書（證人丙○○部分）及富邦人保險股份有限
    公司99 年3月15日九十九富壽諮二字第569 號函及其附件在
    卷可憑（參偵查卷第16頁至第20頁），此部分之事實，堪以
    認定。
  (二)證人丙○○交付被告之前開中國信託帳戶，確實遭利用作為
    詐騙之匯款帳戶，並致被害人甲○○遭詐騙匯款120,000 元
    元等情，業據被害人甲○○於警詢時證述明確（參警卷第11
    頁至第13頁），復有中國信託銀行98年12月18日中信銀字第
    0982271214557 號函暨所檢附證人丙○○前揭中國信託帳戶
    之個人申請資料及帳戶歷史交易查詢資料，自動櫃員機交易
    明細表4 紙在卷可稽（參警卷第14頁至第19頁），此部分之
    事實，亦堪認定。
  (三)金融帳戶係個人理財之重要工具，為個人財產、信用之重要
    表徵，一般人發現帳戶存摺、印章、提款卡、提款密碼等重
    要資料遭竊，定當立即報警或向金融機構辦理掛失止付。而
    詐欺集團係為避免自金融帳戶回溯追查其身分，故使用他人
    金融帳戶供被害人匯款及取贓，對於金融帳戶所有人發現存
    摺及金融卡遭竊或遺失時，會向警方報案，並向金融機構辦
    理掛失止付，當知之甚稔。該等集團既有意利用他人帳戶作
    為詐騙工具，實無可能選擇隨時會遭真正存款戶掛失而無法
    使用之帳戶。輔以現今社會上，確實存有不少貪圖小利而出
    售自己帳戶供他人使用之人，是詐欺集團僅需支付少許金錢
    ，即可取得可完全操控之他人帳戶，自無明知係他人所遭竊
    或遺失之金融機構帳戶，仍毫無顧忌以之供作詐得款項匯入
    之用之必要。否則，若在尚未施詐前，或行騙後未及提領該
    帳戶內之贓款前，該帳戶即遭掛失，即無法遂其詐財之目的
    。申言之，從事此等財產犯罪之不法集團，若非確信在取得
    詐騙款項之前，該帳戶所有人不會去報警或掛失止付，自無
    可能使用該帳戶作為詐騙取款之工具。依此而論，已足認前
    開證人丙○○所有之中國信託帳戶存摺、提款卡及密碼，係
    被告交由詐騙集團成用使用。參以被告於偵訊及本院審理中
    一再陳述，前開中國信託銀行帳戶，係因前往臺北工作，為
    繳交保費之便，向證人丙○○拿取。惟經本院詢以究竟去臺
    北從事何工作，欲住何處，最終有無前往臺北，被告竟稱：
    伊是因為看報紙而想去臺北找工作，打算去找三天，如果找
    不到工作就要回高雄，去臺北期間欲住三溫暖，後來沒有上
    台北，因為要等法院傳票等語（見本院卷第37頁），顯然被
    告當時並未找到任何工作，而現今臺灣社會，公司行號若登
    報徵求員工，必定留下電話號碼以供聯絡，故欲找尋工作者
    ，只需依所留電話與公司聯絡，先行洽談是否符合公司需求
    ，並非如民國四、五十年代，電信設備不發達，欲北上找工
    作者，必須親自前往，被告在未找到工作之情形下，實無需
    要前往臺北，是其所辯因前往台北工作，為繳交保費，才向
    證人丙○○拿取帳戶等語，自係無稽。再觀之被告所述最終
    未去臺北之原因，係因要等待法院之傳票，然被告若真欲至
    臺北工作，如上所述，以現今通信發達之臺灣，只需告知家
    人若有傳票，即刻電話告知即可，實無必要為等待一不確定
    何時送達之傳票，而延誤工作計畫，被告並無前往臺北工作
    之計劃，至為灼然。是由被告並無前往臺北工作之計畫，仍
    向證人拿取前開帳戶存摺、提款卡，且其後該帳戶旋遭詐騙
    集團用供詐騙匯款之情，益證前開銀行帳戶，係被告交由詐
    騙集團成員使用。對照被告於本院審理時陳稱：放置前開存
    摺、提款卡之自小客車為伊所有，平日均為伊所使用，伊不
    會在車內放置貴重物品，且車子均上鎖，本件案發後，車子
    門鎖、門窗都沒有被破壞，車內其他東西未遺失等語（見本
    卷第34頁至36頁）。若被告所述遭竊之情為真，被告既有將
    車上鎖之習慣，而行竊之人並無自小客車鑰匙，僅能以破壞
    車門鎖或打破車窗等非正常方式開啟車門，然其自小客車均
    未有何遭破壞侵入痕跡，足證前開銀行帳戶，並非遭人竊取
    甚明。前開中國信託帳戶存摺、提款卡及密碼，係被告交由
    詐騙及團成員使用乙節，堪以認定。
  (四)至被告另辯稱：伊發現存摺、提款卡遺失後，立刻打四、五
    通電話通知證人丙○○，並請他去掛失止付，證人丙○○向
    伊表示反正帳戶內並無存款，沒有關係，他有空再去處理等
    語。雖其確有撥打電話予證人丙○○告知存摺、提款卡遺失
    ，有證人丙○○於本院審理中之證詞可證，惟前開中國信託
    帳戶，係被告交付予詐欺集團成員業如(三)部分所論，則被告
    為向證人丙○○合理交代帳戶去向，電話告知上開存摺、提
    款卡遺失，非難想像，自難以被告有撥打上開電話，即為有
    利被告之認定，附此敘明。
  (五)又本件被告交付帳戶存摺、提款卡（含密碼）供詐欺者詐騙
    他人財物之時點，因被告矢口否認犯行，本院僅能依卷內資
    料判斷。而被告係於98年11月20日中午後，自證人丙○○處
    拿到上開存摺、提款卡。嗣被害人甲○○於98年11月22日晚
    間9 時許即接到詐騙電話，並於同日晚間11時許匯款入上開
    帳戶，爰認定被告交付上開銀行帳戶之時間，係98年11月20
    日中午至同年11月22日晚上9 時前某時。
  (五)查金融存款帳戶攸關存戶個人財產權益之保障，非與本人有
    密切關係，一般人皆不致輕易提供他人使用，且一般人向金
    融機構開設帳戶，並無任何法令之限制，只須提出身分證、
    印章即可辦理開戶申請，此亦為眾所週知之事實，參以近年
    來利用人頭帳戶以行詐騙或恐嚇取財之事時有所聞，報章雜
    誌及新聞均多所宣導，是避免此等專屬性甚高之金融機構帳
    戶被不法行為人利用為詐財之工具，應係一般生活認知所易
    於體察之常識，則茍見他人不自己申請開立帳戶，反係蒐集
    不特定人之帳戶使用，衡情應當可預見收集之帳戶乃可能被
    利用為與財產有關之犯罪工具，且被告係為正常之成年人，
    其智識能力與一般常人無異，對此自難諉為不知或無從預見
    。是被告於提供前開帳戶給他人使用前，應已預見對方可能
    將其所提供之帳戶用於從事詐欺，或掩飾因犯罪所匯入之款
    項，且就此事實之發生並不違反其本意不違反其本意，是被
    告顯有幫助他人詐欺取財之不確定故意甚明。
  (六)綜上，本案事證明確，被告犯行，堪以認定，應予依法論科
    。
二、按刑法上之幫助犯，係對於犯罪與正犯有共同之認識，而以
    幫助之意思，對於正犯資以助力，而未參與實施犯罪之行為
    者而言（最高法院75年度台上字第1509號、84年度台上字第
    5998號、88年度台上字第1270號判決參照）。是以，如未參
    與實施犯罪構成要件之行為，且係出於幫助之意思提供助力
    ，即屬幫助犯，而非共同正犯。查本件被告提供證人丙○○
    之帳戶予他人使用，使他人得基於詐欺取財之犯意，向被害
    人施用詐術，致使被害人陷於錯誤而交付款項，以遂行詐欺
    取財之犯行，然被告單純提供其帳戶予他人使用之行為，並
    不等同於向被害人施以欺罔之詐術行為，此外，復無其他證
    據證明被告有參與詐欺取財犯行之構成要件行為，故被告提
    供金融機構帳戶予他人使用之行為，係對於他人遂行詐欺取
    財之犯行資以助力。是核被告所為，係犯刑法第30條第1 項
    前段、第339 條第1 項之幫助詐欺取財罪，爰依同法第30條
    第2 項規定，按正犯之刑減輕之。爰審酌被告本身雖未實際
    參與詐欺取財犯行，但其提供帳戶供不法犯罪集團使用，不
    僅造成執法機關不易查緝犯罪行為人，嚴重危害社會治安，
    助長社會犯罪風氣，更造成被害人求償上之困難，且所提供
    者為他人之帳戶，惡性非輕，犯後復於警詢、偵查及本院審
    理中否認犯行，態度不佳，並慮及被害人因此損失金額合計
    達約12萬元等一切情狀，量處如主文所示之刑，並斟酌被告
    高職肄業，家庭經濟狀貧困等情狀（見警詢筆錄資料欄），
    諭知以1,000 元折算1 日為易科罰金之折算標準，以資懲儆
    。
據上論斷，應依刑事訴訟法第299 條第1 項前段，刑法第30條第1
項前段、第2 項、第339 條第1 項、第41條第1 項前段，刑法施
行法第1 條之1 第1 項、第2 項前段，判決如主文。
本案經檢察官乙○○到庭執行職務
中    華    民    國    99    年    9     月    20    日
                  刑事第十四庭 審判長法  官   陳銘珠
                                     法  官   謝琬萍
                                     法  官   林揚奇
以上正本證明與原本無異。
如不服本判決應於收受本判決後10日內向本院提出上訴書狀，並
應敘述具體理由，如未敘述上訴理由者，應於上訴期間屆滿後20
日內補提理由書狀於本院（均須按他造當事人之人數附繕本）「
切勿逕送上級法院」。
中    華    民    國    99    年    9     月    20    日
                                     書記官   何明昌
附錄本判決論罪之法條：
刑法第339條：
意圖為自己或第三人不法之所有，以詐術使人將本人或第三人之
物交付者，處5 年以下有期徒刑、拘役或科或併科1 千元以下罰
金。
以前項方法得財產上不法之利益或使第三人得之者，亦同。
前二項之未遂犯罰之。

司法院資訊處製作；財團法人民間司法改革基金會備份。
